臺灣基隆地方法院刑事判決　　　　　　　 96年度易字第573號
公　訴　人　臺灣基隆地方法院檢察署檢察官
被　　　告　丙○○
上列被告因偽造文書案件，經檢察官提起公訴（96年度偵字第99
8號），本院判決如下：
    主  文
丙○○明知為不實之事項，而使公務員登載於職務上所掌之公文
書，足以生損害於他人，處有期徒刑陸月，如易科罰金，以新臺
幣玖佰元即銀元參佰元折算壹日，減為有期徒刑參月，如易科罰
金，以新臺幣玖佰元即銀元參佰元折算壹日。
    事  實
一、丙○○於民國89年 5月間，委託天成人力仲介股份有限公司
    （下稱天成公司）引進印尼籍外勞SUTIYEM（護照號碼：AB
    988527）入境臺灣，以照顧其母林何秀君，該外勞入境後，
    約定於同年6月13日至91年6月13日止，在基隆市○○區○○
    路27號丙○○住處從事看護林何秀君之工作。嗣林何秀君於
    90年 6月24日過世，丙○○因認無繼續聘僱該外勞之必要，
    乃同意自90年7月13日起，由其妹甲○○○將SUTIYEM帶至基
    隆市七堵區○○○街25巷 5號甲○○○住處從事家庭幫傭工
    作，每月薪水新臺幣（下同） 19000元，並要求該外勞不得
    經常外出，以免遭人察覺其非法聘僱之情事（甲○○○所涉
    妨害自由罪嫌業經檢察官為不起訴處分）。詎丙○○為掩飾
    上情，或為解免繳交每月之就業安定金，或為使該外勞不須
    即刻返國，可由甲○○○長期聘僱等動機，明知外勞SUTIYE
    M 並未逃逸，竟於90年10月22日，基於使公務員登載不實之
    犯意，接續向行政院勞工委員會（下稱勞委會）職業訓練局
    及基隆市警察局，陳報 SUTIYEM於90年10月18日逃跑曠職之
    不實事項，致使勞委會職業訓練局承辦人員將前開不實事項
    登載於職務上所掌之電腦「外籍勞工作業整合系統」內，勞
    委會職業訓練局並依據該系統內資料，於90年11月 1日以勞
    職外字第 900499147號函廢止該名外勞之聘僱許可；及使基
    隆市警察局承辦人員，將外勞 SUTIYEM之不實事項登載於職
    務上所掌之電腦「警政署居、停留電腦系統」內，並通報協
    尋，足以生損害於外勞 SUTIYEM及勞委會與警政機關對外籍
    勞工管理之正確性。
二、嗣該外勞 SUTIYEM因多次向甲○○○要求返國遭拒，乃自行
    以印尼文書寫檢舉信函，趁機交由某菲律賓籍外勞，由該外
    勞轉交給駐台北印尼經濟貿易代表處（下簡稱印尼在台辦事
    處），該信函再轉與勞委會交基隆市政府社會局辦理。嗣基
    隆市政府社會局外勞檢查員丁○○會同基隆市警察局第三分
    局警員戊○○，於95年8月7日至甲○○○住處進行外籍勞工
    業務檢查，當時雖由 SUTIYEM應門並表示願配合調查，然其
    進入住處拿行李後，即未再出現，而甲○○○之夫朱育二亦
    拒不開門，並謊稱從未聘僱該外勞，當日乃未能查獲。嗣於
    2、3天後， SUTIYEM經不詳姓名之人帶至桃園縣警察局中壢
    分局門口，遂經收容於印尼在台辦事處外勞安置中心，SUTI
    YEM因而供出其於90年7月13日至95年8月7日間，在甲○○○
    之住處從事家庭幫傭等工作，從未無故逃逸，因而查獲上情
    。
三、案經基隆市政府函送灣基隆地方法院檢察署偵查起訴。
    理  由
壹、證據能力部分
一、按「被告以外之人於審判外之言詞或書面陳述，除法律有規
    定者外，不得作為證據。」、「被告以外之人於偵查中向檢
    察官所為之陳述，除顯有不可信之情況者外，得為證據。」
    、「被告以外之人於審判外之陳述，雖不符前四條之規定，
    而經當事人於審判程序同意作為證據，法院審酌該言詞陳述
    或書面陳述作成時之情況，認為適當者，亦得為證據。當事
    人、代理人或辯護人於法院調查證據時，知有第159條第1項
    不得為證據之情形，而未於言詞辯論終結前聲明異議者，視
    為有前項之同意。」，刑事訴訟法第159條第 1項、第159條
    之1第2項及第159條之5等分別定有明文。
二、被告於本院準備程序及審判程序中，對於證人 SUTIYEM於警
    詢中所為陳述之證據能力，表示無意見，且迄於言詞辯論終
    結前亦未聲明異議。參酌為 SUTIYEM製作警詢筆錄之警員即
    證人戊○○於本院中證稱：警詢筆錄內容都是依照外勞自己
    所陳述，雖然她聽得懂國語，但伊為求慎重，還是找人翻譯
    ，筆錄中關於在甲○○○住處工作的起迄時間，均依照該外
    勞所述記載等詞（見本院審判筆錄第12頁），故本院審酌上
    開警詢筆錄作成情況，核無違法取證或其他瑕疵，認為以之
    作為證據為適當。
貳、認定被告犯罪之理由
一、訊據被告丙○○矢口否認上開犯行，辯稱：伊不知道外勞SU
    TIYEM 在伊妹妹住處工作，伊平日和甲○○○甚少聯絡，該
    外勞是自己跑掉，外勞於離家 3天後，伊就去基隆市警察局
    報案云云。被告於本院中對於伊陳報外勞 SUTIYEM於90年10
    月18日逃跑曠職、該外勞事後係在甲○○○住處從事幫傭工
    作，嗣後有書寫檢舉信函等事並不爭執，且有卷附外勞居留
    資料查詢─明細內容顯示畫面、行政院勞委會職業訓練局函
    、外籍勞工申請電腦列印資料、外籍勞工收容通報表、外勞
    印尼文檢舉信函、中文翻譯、外籍勞工作業整合電腦系統電
    腦列印畫面、基隆市政府社會局外籍勞工業務檢查表在卷可
    參，上開部分之事實合先認定。故本件之爭點為被告是否知
    悉該外勞係在甲○○○住處幫傭、並無逃逸，卻仍向所掌之
    公務員為不實登載之行為？
二、經查：
  (一)證人SUTIYEM於95年9月30日業已遣送出境，本院又查無其印
    尼之地址，故無從傳喚其到庭。據其於警詢中證稱：伊於20
    00年 6月13日入境，在基隆市○○區○○路27號丙○○家工
    作，照顧他母親，伊來臺灣照顧她 1年左右她死亡了。伊沒
    有逃跑，林何秀君死亡後由丙○○的妹妹甲○○○帶伊到基
    隆市七堵區○○○街25巷 5號她家從事整理打掃工作，每月
    薪資 19000元，伊都沒有放假，伊從林何秀君死亡後，就在
    甲○○○家工作5年，自2001年7月13日至2006年8月7日止，
    她有 3名小孩，老大38歲、大女兒36歲、小兒子35歲，他們
    有 3名女兒，分別為是6歲、4歲、1歲，該屋是透天厝共6樓
    ，伊有寫申訴書，伊來台 6年，很想回印尼等語（見偵查卷
    第32、36頁），並有證人 SUTIYEM在甲○○○住處前之照片
    影本2張、證人 SUTIYEM提出之甲○○○之子結婚照片影本1
    張為證。且證人甲○○○於偵查中亦證稱：證人 SUTIYEM是
    伊的哥哥僱來照顧伊的母親，伊母親過世後，她就跑來跪求
    伊收容她，剛好伊家裡欠人，所以才收容她，她的工作是看
    小孩、洗車、餵狗等語（見偵查卷第59頁），堪認證人SUTI
    YEM 確實係在被告之母死亡後不久，即在甲○○○住處工作
    ，故證人甲○○○於本院中改稱：該外勞在伊住處工作時間
    為90年12月28日起至94年元旦止云云，應不可採信。是以，
    外勞 SUTIYEM應係在被告之母死亡後不久，即在甲○○○住
    處工作，且長達5年之事實，應足堪認定。
  (二)雖證人甲○○○於本院中具結證稱：伊母親於90年 6月24日
    過世，在辦喪事期間，該外勞 SUTIYEM說不敢看，所以就住
    在伊住處約半個月，但當時伊還沒有開始僱用她，只是讓她
    借住，她借住後，該外勞有再返回被告住處。後來丙○○說
    社會局的人表示說現在沒有僱用該外勞的理由，要將該外勞
    帶走，該外勞就哭，說可否讓她繼續工作，她抱著丙○○的
    太太，要求不要讓她回印尼，伊大嫂說她們家沒有欠人，後
    來該外勞就離開被告家，2、3天沒有回來，後來伊的大嫂也
    打電話問我該外勞是否在伊那裡，伊說沒有，所以可能因此
    被告才去報案等語（見本院審判筆錄第5、7頁）。然被告於
    本院中卻陳稱：伊母親過世後，外勞SUTIYEM仍在我家住3、
    5 天，她希望我再繼續僱用她，我太太說我們已經沒有欠人
    ，她就跑走了，他跑去哪裡伊不知道，她離家 3天後，我去
    基隆市警察局報案。（法官問：所以你的意思是否是說該外
    勞在90年 6月底就離開你家？）是。（法官問：為何你報案
    時間是在90年10月22日，且報案稱該外勞逃逸日期為10月18
    日？）日期我記不清楚。（法官問：你辦母親喪事期間，該
    外勞有無到你妹妹朱林慧君家住？）都沒有。（法官問：若
    照你所言該外勞應該是 6月底就離家，為何你到10月22日才
    報案？）我忘了，我只記得該外勞離開 3天後我就去報案。
    （法官問：你所述該外勞離家、報案的日期與外勞居留資料
    查詢不符，顯有矛盾，有何意見？）沒有意見，可能我時間
    記不清楚云云（見上開審判筆錄第8、9頁）。由上開 2人之
    陳述足認有諸多與事實不符之處：(1)證人甲○○○稱該外勞
    於其母死亡後半個月（約90年6月24日至90年7月上旬）均住
    在其住處，然被告竟稱並無此事，(2)又證人甲○○○稱該外
    勞於上開期間住在其住處後，聽聞須經仲介公司人員將其帶
    回印尼，伊要求繼續留在台灣工作，被告之妻不同意，該外
    勞乃自行逃逸， 3日後，被告即去報案，則依其所述之時間
    推論，該外勞逃逸之時間應為接近90年 7月中旬。然依被告
    所言，該外勞於90年 6月底（即其母尚在辦喪事期間）從其
    住處逃逸，伊 3日後即去報案，兩人所稱外勞逃逸之時間已
    有明顯不符，因90年 6月底正值被告之母死亡，若該外勞確
    實於辦理喪事期間逃逸，遇此特殊事件，一般人之記憶理應
    較為深刻，然證人甲○○○與被告之竟說詞竟迥異、互謀不
    合，顯已刻意隱瞞實情。(3)又若依被告所言，該外勞約為90
    年6月底曠職逃逸，於3日後即向警局等陳報云云，然為何依
    據卷附之外勞居留資料查詢─明細內容顯示畫面所示，其報
    案該外勞逃逸時間為2001年10月18日？又報案日期記載為20
    01年10月22日？堪認被告及證人甲○○○所稱該外勞有自被
    告住處逃逸云云，顯非事實，否則為何 2人就其逃逸之時間
    與卷附之外勞居留資料查詢─明細內容顯示畫面上所載之外
    勞逃逸時間差距甚大？
  (三)又依證人戊○○及基隆市政府社會局外勞檢查員丁○○於本
    院中一致證稱：我們有到外勞檢舉的住址即甲○○○家查看
    ，當天是95年8月7日上午，我們按電鈴，是外勞SUTIYEM 下
    來開門，我們就問她是否她本人檢舉，她說是，她聽得懂國
    語，且用國語回答，當時我們表明要把她帶走，她同意，但
    外勞說要上去跟主人講一下，並整理行李，她上去後，就沒
    有下來，我們等了約 1個小時，按電鈴沒有人來開門，後來
    朱育二要出門，我們就問他，為何外勞說要整理行李就沒有
    下來，但朱育二否認有僱用該外勞，說可能是隔壁的人僱用
    的等語（見審判筆錄第11、14頁）。對此證人甲○○○雖證
    稱：檢查當天伊不在家，伊上班前還沒有看到該外勞云云，
    對於SUTIYEM為何會於8月7日戊○○、丁○○檢查當天，會
    在其住處出現乙節，均無法合理解釋，益徵其於本院之證述
    有諸多不可採信之處。況證人戊○○復證稱：甲○○○的社
    區有警衛，一般人要進去很不容易，且該處位於深山內，很
    難抵達該處，我們當時要去檢查時，警衛還要求我們要去跟
    管區報備，由管區警員向警衛確認，並且會同一名主任委員
    ，才讓我們進入，所以剛才甲○○○稱該外勞自己跑去她家
    等語，我認為不可能等語（見審判筆錄第13、14頁），足認
    證人SUTIYEM稱：其自90年7月13日起至95年8月7日，由甲○○○帶去她住處工作乙節，較為真實可採。
  (四)又參以證人甲○○○於本院中證稱：（法官問：妳稱90年12
    月該外勞才在你們家幫傭，此事你有無告訴被告？）沒有。
    因為我怕被告罵我，所以才沒有講，該外勞在我家工作 3年
    多，被告都不曉得，被告跟我先生不和，沒有到過我家。（
    法官問：既然該外勞回來，且你也知悉被告有報外勞逃逸，
    為何不告訴被告？）我沒想那麼多，因為我當時也缺少人手
    ，所以才僱用該外勞云云。而被告雖於本院中辯稱：伊不知
    道此事，伊與甲○○○平常只是電話聯絡，她怕我知道，怕
    我會緊張。伊和甲○○○平常感情還好，但有時為了家裡的
    事，還是會兇他，和朱育二的關係還好，比較少來往云云，
    然衡諸常情，被告與甲○○○為親兄妹關係，且被告與甲○○○均陳稱最初聘僱外勞 SUTIYEM照顧其母之薪水，為甲○○○所支付等語（見審判筆錄第 5、19頁），更可證明被告
    與甲○○○之兄妹關係深厚，實難想像甲○○○有刻意對被
    告隱瞞 SUTIYEM嗣後在其住處長期工作之事實，而陷其於不
    義之動機，故被告辯稱毫不知情云云，實難以採信。反觀證
    人丁○○稱：若雇主報外勞逃逸的話，雇主就不用繳每個月
    就業安定金2000元，又外勞因逃逸、或是逾期被查獲遭遣送
    後，外勞 5年之內就不能來臺工作，外勞若從事許可以外工
    作的範圍，不會被遣返，但會對雇主處行政罰等語，堪認被
    告若為解免繳交每月就業安定金，則有不實陳報其逃逸之動
    機，而外勞為其自身權益著想，當不會毫無理由逃逸曠職或
    超逾申請來台之工作期限，以免被查獲遣返後 5年內無法再
    來台工作，縱使外勞仍留在被告住處內，從事許可以外（即
    照顧林何秀君以外）之工作範圍，亦不會被遣返，故堪認證
    人 SUTIYEM實無擅自逃逸或致其在台居留逾期之違法動機可
    言。
  (五)綜上所陳，被告所辯顯與事實不符，實難以採信，本案罪證
    明確，應予依法論科。
三、論罪科刑：
  (一)核被告所為，係犯刑法第 214條之使公務員登載不實文書罪
    ，被告接續為使公務員登載不實文書之行為，應屬接續犯，
    為單純一罪。按行為後法律有變更者，適用行為時之法律。
    但行為後之法律有利於行為人者，適用最有利於行為人之法
    律，94年2月2日修正公布，並自95年7月1日起施行之刑法（
    下稱新法；修正前刑法下稱舊法）第2條第1項定有明文，此
    項規定，係規範行為後法律變更所生新舊法律比較適用之準
    據法，於新法施行後，自應適用此規定，為「從舊從輕」之
    比較。查被告行為後，刑法第 214條之法文本身雖未修正，
    惟上開法定本刑均有罰金刑，而刑法第33條第 5款罰金刑最
    低數額之規定業於上述日期修正公布及施行，故仍應為新舊
    法之比較。依舊法第33條第5款規定：「罰金：1元以上」，
    並依現行法規所定貨幣單位折算新臺幣條例第 2條「現行法
    規所定金額之貨幣單位為圓、銀元或元者，以新臺幣元之3
    倍折算之」之規定而為換算，舊法法定罰金刑之最低數額為
    銀元1元即新臺幣3元；惟依新法第33條第 5款規定：「罰金
    ：新臺幣一千元以上，以百元計算之」，新法法定罰金刑之
    最低數額則為新臺幣1,000元。故比較結果，新法第33條第5
    款規定，顯然較不利於被告，亦即新法並未有利於被告，依
    刑法第2條第1項規定，自應依舊法第33條第 5款規定，以銀
    元1元即新臺幣3元為本件上述罪名罰金刑之法定最低數額（
    最高法院95年度第 8次刑事庭會議決議三(一)1.參照）。再被
    告行為後，於95年 6月14日增定公布刑法施行法第1條之1，
    並自同年7月1日起施行，該條規定：「中華民國94年1月7日
    刑法修正施行後（按此日期係三讀通過之日期，實際修正公
    布日為94年2月2日，施行日期為95年7月1日），刑法分則編
    所定罰金之貨幣單位為新臺幣。94年1月7日刑法修正時，刑
    法分則編未修正之條文定有罰金者，自94年1月7日刑法修正
    施行後，就其所定數額提高為30倍。但72年6月26日至94年1
    月7日新增或修正之條文，就其所定數額提高為3倍」，已將
    刑法分則之貨幣單位定為「新臺幣」，並規定提高標準，且
    提高後之罰金最高數額，與刑法施行法第1條之1增訂前，刑
    法貨幣單位為銀元，依罰金罰鍰提高標準條例第 1條前段暨
    現行法規所定貨幣單位折算新臺幣條例第 2條所定比例換算
    結果並無不同，此部分非屬法律變更，且依罰金罰鍰提高標
    準條例第 1條但書規定「但法律已依一定比率規定罰金或罰
    鍰之數額或倍數者，依其規定」，顯見罰金罰鍰提高標準條
    例第 1條提高倍數之規定係屬補充規定，故上述條文施行後
    ，自應逕依刑法施行法第1條之1定本件上述罪名罰金刑之單
    位及提高標準，而不再適用罰金罰鍰提高標準條例第 1條前
    段之規定，附此敘明。
  (二)本院審酌被告前因偽造文書案件經本院於90年8月8日判處有
    期徒刑4月，緩刑3年（非累犯），竟仍不知悔改，又為本件
    犯行，其上開行為業已影響我國外勞管理機關、警察機關管
    理外勞之正確性，及考量其犯罪動機、方法，犯罪後飾詞狡
    辯，態度不佳等一切情狀，量處如主文所示之刑，並諭知易
    科罰金之折算標準。
  (三)被告於犯罪時之刑法第41條第 1項前段規定：「犯最重本刑
    為5年以下有期徒刑以下之刑之罪，而受6個月以下有期徒刑
    或拘役之宣告，因身體、教育、職業、家庭之關係或其他正
    當事由，執行顯有困難者，得以1元以上3元以下折算一日，
    易科罰金。」又被告行為時之易科罰金折算標準，修正前罰
    金罰鍰提高標準條例第 2條前段（現已刪除）規定，就其原
    定數額提高為100倍折算1日，則本件受刑人行為時之易科罰
    金折算標準，應以銀元300元折算1日，經折算為新臺幣後，
    應以新臺幣900元折算為1日。惟95年7月1日修正公布施行之
    刑法第41條第1項前段則規定：「犯最重本刑為5年以下有期
    徒刑以下之刑之罪，而受 6個月以下有期徒刑或拘役之宣告
    者，得以新臺幣1000元、2000元或3000元折算 1日，易科罰
    金。」比較修正前後之易科罰金折算標準，以95年7月1日修
    正公布施行前之規定，較有利於被告，則應依刑法第2條第1
    項前段，適用修正前刑法第41條第 1項前段規定，定其折算
    標準。
四、又中華民國九十六年罪犯減刑條例業於96年7月4日公布，並
    自同年7月16日起施行，依該條例第2條第1項3款規定：犯罪
    在96年 4月24日以前者，除中華民國九十六年罪犯減刑條例
    另有規定外，有期徒刑、拘役或罰金，減其刑期或金額 2分
    之 1，且依本條例應減刑之罪，未經判決確定者，於裁判時
    ，減其宣告刑。依前項規定裁判時，應於判決主文同時諭知
    其宣告刑及減得之刑，同條例第 7條亦有明定。再按犯最重
    本刑為5年以下有期徒刑以下之刑之罪，依本條例規定減為6
    月以下有期徒刑、拘役者，應於為減刑裁判時，併諭知易科
    罰金折算之標準，中華民國九十六年罪犯減刑條例第 9條復
    有明定，且減刑後之易科罰金或易服勞役之折算標準，仍宜
    照原標準定之，此觀之法院辦理九十六年度減刑案件應行注
    意事項第16點規定即明。查本件被告之犯罪日期，在96年 4
    月24日前，且所犯罪名及所處之刑符合上述減刑條例得予減
    刑之規定，故爰於宣告刑後諭知其減得之刑，並諭知易科罰
    金之折算標準。
據上論斷，應依刑事訴訟法第284條之1、第299條第1項前段，刑
法第2條第1項前段、第214條，修正前刑法第41條第1項前段，刑
法施行法第1條之1，修正前罰金罰鍰提高標準條例第2條，現行
法規所定貨幣單位折算新臺幣條例第2條，中華民國九十六年罪
犯減刑條例第2條第1項第3款、第7條、第9條，判決如主文。
本案經檢察官乙○○到庭執行職務。
中　　華　　民　　國　　96　　年　　11　　月　　28 　　日
                  刑事第三庭法    官  鄭培麗
以上正本證明與原本無異。
對於本件判決如有不服，應於收受送達後10日內，向本院提出上
訴書狀，敘明上訴理由，上訴於臺灣高等法院，並按他造當事人
之人數附具繕本。『切勿逕送上級法院』
中　　華　　民　　國　　96　　年　　11　　月　　28 　　日
                            書 記 官  潘端典
附錄論罪法條：
中華民國刑法第214條
（使公務員登載不實罪）
明知為不實之事項，而使公務員登載於職務上所掌之公文書，足
以生損害於公眾或他人者，處3年以下有期徒刑、拘役或5百元以
下罰金。
